臺灣高等法院民事判決　　　　　　　　100年度上易字第699號
上　訴　人　高明惠
訴訟代理人　黃教倫律師
被 上 訴人　陳振忠
訴訟代理人　馬恩忠律師
上列當事人間請求給付借款事件，上訴人對於中華民國100年5月
20日臺灣基隆地方法院99年度訴字第284號第一審判決提起上訴
，本院於100年10月18日言詞辯論終結，判決如下：
    主  文
上訴駁回。
第二審訴訟費用由上訴人負擔。
    事實及理由
一、上訴人主張：伊丈夫即訴外人林馴良前於民國89年6月29 日
    持保單向訴外人國泰人壽保險股份有限公司（下稱國泰壽險
    公司）借款新臺幣（下同）22萬4,000元，於90年9月間欲清
    償借款時，被上訴人向伊表示可否借用該款項並由其支付利
    息，經徵得林馴良之同意後，伊乃將22萬4,000元借與被上
    訴人。另伊於91年2月7日持保單向訴外人中國人壽保險股份
    有限公司（下稱中國壽險公司）借款24萬元後，將該款項借
    與被上訴人，被上訴人陸續清償6萬元，另行簽發面額18 萬
    元如原判決附表編號2所示本票交伊作為擔保，為避免日期
    不符致生爭執，伊要求被上訴人將上開本票發票日填載為原
    先借款日期91年2月7日。被上訴人迄未清償上開二筆借款，
    伊多次催告返還未獲置理，爰依民法第478條規定，求為命
    被上訴人給付伊40萬4,000元，及加計自支付命令送達翌日
    起算法定遲延利息之判決等語（原審判決上訴人敗訴，上訴
    人不服，提起上訴。關於上訴人請求被上訴人返還其餘借款
    之訴，及原審共同原告林溫寶玉請求被上訴人返還借款之訴
    ，經原審判決敗訴後，上訴人及林溫寶玉均未聲明不服，已
    告確定，茲不贅述），並於本院上訴聲明：(一)原判決關於駁
    回上訴人後開第(二)項之訴部分廢棄。(二)上開廢棄部分，被上
    訴人應給付上訴人40萬4,000元，及自支付命令送達翌日起
    至清償日止，按年息5%計算之利息。
二、被上訴人則以：伊未向上訴人借貸任何款項，原判決附表編
    號1、2所示之本票係上訴人夥同林馴良等人共同以暴力逼迫
    伊於99年3月31日簽名，再由上訴人逐一填載發票日及金額
    ，伊已對於上訴人等人提出刑事告訴。上開本票及上訴人提
    出之保單質借資料、錄音譯文均無從證明兩造間有如上訴人
    主張之借貸關係存在等語，資為抗辯，並答辯聲明：上訴駁
    回。
三、上訴人主張其丈夫林馴良於89年6月29日持保單向國泰壽險
    公司借款22萬4,000元；其於91年2月7日持保單向中國壽險
    公司借款24萬元，嗣於91年8月間還款6萬元，尚餘18萬元未
    清償之事實，已據其提出利息收據（原審卷第65頁）、保單
    借還款通知書（原審卷第63、64頁）為證，足認上訴人主張
    此部分事實為真實。上訴人復主張向國泰壽險公司、中國壽
    險公司以保單質借取得款項後，將款項轉借被上訴人，約定
    由被上訴人支付保單借款之利息，兩造間成立消費借貸契約
    關係，被上訴人拒不支付利息，其得請求被上訴人返還借款
    合計40萬4,000元等情，則為被上訴人所否認，並以前開情
    詞置辯。是以本件應審究之兩造爭執重點厥為：兩造間是否
    有上訴人主張之消費借貸契約關係存在？茲析述如後：
  (一)按稱消費借貸者，謂當事人約定一方移轉金錢或其他代替物
    之所有權於他方，而他方以種類、品質、數量相同之物返還
    之契約，民法第474條定有明文。次按當事人主張有金錢借
    貸關係存在，須就其發生所須具備之特別要件即「金錢之交
    付」與「借貸意思表示相互一致」負舉證責任。而交付金錢
    之原因多端，或為買賣，或為贈與，或因其他之法律關係而
    為交付，非謂一有金錢之交付，即得推論授受金錢之雙方即
    屬消費借貸關係。若僅證明有金錢之交付，未證明借貸意思
    表示互相一致者，尚不能認有金錢借貸關係存在。是消費借
    貸契約，除須交付金錢或其他代替物並移轉所有權於他方外
    ，尚須當事人間達成借貸意思表示之合致，始能成立，倘未
    能證明曾為金錢之交付，更無從證明借貸意思表示互相一致
    ，自不能認有金錢借貸關係之存在。本件上訴人主張被上訴
    人分別向其借款22萬4,000元、18萬元之事實，既為被上訴
    人所否認，自應由上訴人就兩造達成22萬4,000元、18萬元
    借貸之意思表示合致及金錢交付之事實負舉證責任。
  (二)上訴人主張依兩造於99年3月31日在基隆市○○區○○街52
    號之1實踐里活動中心旁之河濱公園之談話內容，被上訴人
    對須支付上開22萬4,000元借款之利息7,200元並不否認，僅
    表示無力清償，且於當日交付18萬元借款之利息4,200元，
    依經驗法則及論理法則，足認兩造間就此二筆消費借貸契約
    之成立及金錢之交付，否則被上訴人焉有替伊繳納保單借款
    利息之必要，並舉前開利息收據、保單借還款通知書、本票
    （原審卷第6頁）、對話錄音譯文（原審卷第66、67頁）及
    證人高永文之證言為證。惟查：
    1.上訴人提出之利息收據僅足證明上訴人配偶林馴良於89年
      6月29日向國泰壽險公司辦理保單質借22萬4,000元之事實
      ，尚無從據以證明林馴良取得22萬4,000元質借款項後，
      同意由上訴人於90年9月間出借被上訴人，上訴人業已交
      付該款項與被上訴人，兩造間達成借貸22萬4,000元意思
      合致等事實。另上訴人提出之保單借還款通知書亦僅足證
      明上訴人曾於91年2月7日以保單質借24萬元，嗣於同年8
      月21日償還6萬元及計算到同年月6日止之利息，本金餘額
      為18萬元之事實，尚不足證明上訴人取得保單質借款24萬
      元後交付被上訴人，兩造間達成借貸24萬元之意思合致，
      且被上訴人嗣後還款6萬元，兩造間仍有18萬元之借貸關
      係存在等事實。
    2.上訴人與其夫林馴良等人於99年3月31日在上開河濱公園
      內，涉嫌共同以強暴、脅迫手段使被上訴人簽立原判決附
      表編號1、2、4、5號之本票等情，業經檢察官偵查起訴，
      此有臺灣基隆地方法院檢察署99年度偵字第2437號、第59
      14號檢察官起訴書在卷可憑（原審卷第98至102頁）。而
      林馴良於99年4月12日警詢時陳稱：本票是被上訴人在上
      開河濱公園現場簽的等語（原審卷第111、112頁）；上訴
      人亦自陳：當日被上訴人到上開河濱公園後約十幾分鐘就
      簽本票了（原審卷第118頁）等語，則被上訴人顯非在自
      由意志下簽立原判決附表編號1、2之本票，且簽立本票之
      時間實係99年3月31日，與本票上所載發票日不符，依上
      訴人提出之本票亦不足證明兩造間於90、91年間有上訴人
      所主張之22萬4,000元、18萬元借貸關係存在。
    3.上訴人雖以其夫林馴良之保單借款22萬4,000元，需向保
      險公司繳付利息7,200元，被上訴人於對話錄音譯文內不
      否認繳付利息7,200元，足認兩造間有22萬4,000元借款關
      係之存在等語。惟上開對話錄音內容為：「高（即上訴人
      ）：阿就真的需要阿那個利息錢，下個月阿良那些利息錢
      你要準備阿。陳（即被上訴人）：嗯。高：7,200多元啦
      ，好不好，請你準時好不好，你這樣讓我很難做啦。……
      陳：對啦，你不要一直講當初那些話，你要看我現況，我
      如果有辦法，我跟你講如果有辦法，我也很想快一點還你
      。……陳：我沒有誠意的話利息錢我就不會繳。……陳：
      如果換成是你的話，如果你有錢，你要不要趕快還，你要
      不要一直在那邊繳利息。……」等語，被上訴人於對話中
      固對於繳付利息7,200元不否認，然被上訴人於對話中並
      未承認積欠上訴人22萬4,000元之借款，不足據此推知被
      上訴人不否認繳付利息7,200元所由發生之原因事實為何
      ，而依上開對話內容亦無從認定兩造間有22萬4,000元借
      貸關係存在。另上訴人以被上訴人於99年4月26 日警詢時
      坦承交付上訴人4,000元，核與錄音譯文中被上訴人自承
      向他人借款4,000元相符，主張兩造有18萬元借貸關係存
      在等語。然依被上訴人於99年4月26日警詢時之陳述內容
      為：「當日下午高明惠主動打電話給我向我借錢，我在電
      話中有事先跟高明惠聯絡約定好碰面時，承諾會借新臺幣
      4,000元給高明惠，錢還沒拿出來就被他們搶走了。」等
      語，與上訴人主張之被上訴人因積欠其18萬元，故同意負
      擔該筆保單借款之利息4,000元或4,200元，顯不相符。則
      被上訴人於99年3月31日在上開河濱公園交付上訴人4,200
      元，是否係基於支付借款利息而為，亦非無疑。是上訴人
      主張被上訴人交付18萬元之保單借款利息，故兩造間有18
      萬元借貸關係之存在，亦非可採。
    4.另證人高永文即被上訴人之雇主證稱：伊不知道被上訴人
      有無向上訴人借錢，上訴人先生即林馴良曾在伊那邊工作
      ，聚餐聊天時曾表示被上訴人有向伊借錢，因事隔很久，
      伊不記得日期，也不知道林馴良借錢給被上訴人之日期及
      金額、次數。被上訴人有寫一個金額及帳號給伊要伊匯薪
      水款項，但伊不曉得是要匯給誰，匯款的時間及金額都不
      記得了，被上訴人沒有說匯款之目的，伊也沒有問。幫被
      上訴人匯款很多次，是否都為同一個帳戶伊不記得了。被
      上訴人常常向伊借款或預支薪水，伊不會問他要做什麼，
      別的師父也有說過被上訴人有向林馴良借錢，但是被上訴
      人本人未向伊說過向林馴良借錢等語，顯見證人高永文未
      親聞親見上訴人與被上訴人間之借款過程，而是經由上訴
      人之配偶林馴良及其他人告知，且借用人亦係林馴良而非
      上訴人，證人高永文既未曾聽聞被上訴人本人表示有向上
      訴人借款，對於被上訴人委託其匯款之目的亦不知悉，也
      不清楚上訴人與被上訴人間有無借貸關係存在，其證詞亦
      難為有利於上訴人之認定。
  (三)此外，上訴人就其主張之22萬4,000元、18萬元借貸關係之
    借款日期無法確認；被上訴人自90、91年間以來如何支付保
    單借款利息、支付數額等亦未能陳述，而主張該借款未約定
    清償期，均與一般經驗常情不符，是則上訴人主張兩造間有
    上開二筆金額之消費借貸契約關係存在，不足採信。
四、綜上所述，本件上訴人未能證明兩造間有22萬4,000元及18
    萬元之消費借貸契約關係存在，上訴人執此主張被上訴人應
    返還借款云云，自屬無據。從而，上訴人主張本於消費借貸
    契約之法律關係，請求被上訴人給付借款40萬4,000元，及
    自支付命令送達翌日起至清償日止，按年息5%計算之利息，
    為無理由，不應准許。原審為上訴人敗訴之判決，並無不合
    。上訴意旨指摘原判決不當，求予廢棄改判，為無理由，應
    予駁回。
五、本件事明已明，兩造其餘攻擊防禦方法及未經援用之證據，
    經審酌後核與判決結果不生影響，爰不一一論述，附此敘明
    。
據上論結，本件上訴為無理由。依民事訴訟法第449條第1項、第
78條，判決如主文。
中    華    民    國   100    年    11    月    2     日
                  民事第十三庭
                      審判長法  官  蕭艿菁
                            法  官  賴劍毅
                            法  官  林麗玲
正本係照原本作成。
不得上訴。
中    華    民    國   100    年    11    月    2     日

                            書記官  陶美玲